ACORDAO-COMPLETO-2567460

ACÓRDÃO 324/2023 ATA 2/2023 - SEGUNDA CÂMARA

VISTOS, relatados e discutidos estes autos de tomada de contas especial instaurada em desfavor da Drogaria e Perfumaria Real Ltda., solidariamente com os Srs. Thiago Messias Mascarenhas Silva e Maíra Mascarenhas Silva, na condição de sócios da referida sociedade empresária, em razão da aplicação irregular dos recursos do Sistema Único de Saúde (SUS) no âmbito do Programa Farmácia Popular do Brasil - Aqui Tem Farmácia Popular (PFPB) ;
ACORDAM os ministros do Tribunal de Contas da União, reunidos em sessão da 2ª Câmara, diante das razões expostas pelo relator, em: 
9.1. excluir da relação processual a Sra. Maíra Mascarenhas Silva (CPF XXX.017.831-XX) ;
9.2. julgar irregulares as contas do estabelecimento comercial Drogaria e Perfumaria Real Ltda. (CNPJ 17.987.042/0001-60) e do Sr. Thiago Messias Mascarenhas Silva (CPF XXX.984.543-XX) , com fundamento nos arts. 1º, inciso I, 16, inciso III, alíneas "b" e "c", e 23, inciso III, da Lei 8.443/1992, c/c com os arts. 1º, inciso I, 209, incisos II e III, do RI/TCU;
9.3. condenar, solidariamente, os responsáveis mencionados no subitem anterior, com fundamento no art. 19, caput, da Lei 8.443/1992, c/c o art. 210 do RI/TCU, ao pagamento das quantias a seguir especificadas, com a fixação do prazo de 15 (quinze) dias, a contar da notificação, para comprovar, perante o Tribunal (art. 23, inciso III, alínea "a", da Lei 8.443, c/c art. 214, inciso III, alínea "a", do RI/TCU) , o recolhimento da dívida aos cofres do Fundo Nacional de Saúde, atualizada monetariamente e acrescida dos juros de mora, calculados a partir das datas discriminadas, até a data do recolhimento, na forma prevista na legislação em vigor, com o abatimento de valores acaso já satisfeitos, nos termos da legislação vigente:
	DATA DA OCORRÊNCIA
	VALOR ORIGINAL (R$) 

	31/3/2014
	            20,00 

	2/6/2014
	            80,00 

	4/7/2014
	            25,17 

	31/7/2014
	       2.360,45 

	1º/8/2014
	          841,93 

	9/9/2014
	    10.547,70 

	9/9/2014
	       3.969,11 

	2/10/2014
	       9.013,15 

	3/10/2014
	       3.392,69 

	3/11/2014
	       2.934,71 

	3/11/2014
	       6.657,50 

	28/11/2014
	       6.687,30 

	28/11/2014
	    17.214,10 

	14/1/2015
	    17.865,25 

	14/1/2015
	       6.278,36 

	9/2/2015
	    18.064,20 

	9/2/2015
	       6.134,03 

	3/3/2015
	    19.586,70 

	3/3/2015
	       6.951,90 

	22/5/2015
	       6.134,03 

	22/5/2015
	    17.799,15 

	31/3/2014
	13,77

	28/11/2014
	7,20

	28/11/2014
	2,40

	14/1/2015
	2,40

	3/3/2015
	2,40

	22/5/2015
	2,40

9.4. aplicar ao estabelecimento comercial Drogaria e Perfumaria Real Ltda. (CNPJ 17.987.042/0001-60) e ao Sr. Thiago Messias Mascarenhas Silva (CPF XXX.984.543-XX) , a multa individual prevista no art. 57 da Lei 8.443/1992, c/c o art. 267 do Regimento Interno, no valor de R$ 15.000,00 (quinze mil reais) , fixando-lhes o prazo de 15 (quinze) dias, a contar da notificação, para que comprovem, perante o Tribunal (art. 214, inciso III, alínea "a", do Regimento Interno) , o recolhimento da dívida aos cofres do Tesouro Nacional, atualizada monetariamente desde a data deste acórdão até a do efetivo recolhimento, se for paga após o vencimento, na forma da legislação em vigor;
9.5. autorizar a cobrança judicial das dívidas, caso não atendidas as notificações, na forma do art. 28, inciso II, da Lei 8.443/1992;
9.6. autorizar, desde logo, caso solicitado e o processo não tenha sido remetido para cobrança judicial, o pagamento das dívidas em até 36 (trinta e seis) parcelas mensais e consecutivas, nos termos do art. 26 da Lei 8.443/1992, c/c o art. 217 do Regimento Interno/TCU, fixando-se o vencimento da primeira parcela em 15 (quinze) dias, a contar do recebimento da notificação, e o das demais a cada mês, devendo incidir sobre cada valor mensal os correspondentes acréscimos legais, na forma prevista na legislação em vigor, sem prejuízo de alertar os responsáveis de que a falta de comprovação do recolhimento de qualquer parcela implicará o vencimento antecipado do saldo devedor;
9.7. notificar a prolação deste acórdão ao Procurador-Chefe da Procuradoria da República no Distrito Federal, nos termos do § 3º do art. 16 da Lei 8.443/1992, c/c o § 7º do art. 209 do Regimento Interno do TCU, para adoção das medidas que entender cabíveis, bem assim aos responsáveis e ao Fundo Nacional de Saúde.

Tomada de contas especial instaurada em razão de não comprovação da regular aplicação dos recursos repassados pela União por intermédio do Programa Farmácia Popular do Brasil.

Segunda Câmara

Fundo Nacional de Saúde - MS.

3. Interessados/Responsáveis:
3.1. Interessados: Jhon Lennon Alves Dias (XXX.138.991-XX); Panaim Pereira Souza (XXX.872.303-XX).
3.2. Responsáveis: Drogaria e Perfumaria Real Ltda. (17.987.042/0001-60); Maíra Mascarenhas Silva (XXX.017.831-XX); Thiago Messias Mascarenhas Silva (XXX.984.543-XX).

13.1. Ministros presentes: Augusto Nardes (na Presidência), Aroldo Cedraz, Vital do Rêgo (Relator) e Antonio Anastasia.
13.2. Ministro-Substituto presente: Marcos Bemquerer Costa.

VITAL DO RÊGO

Adoto como parte do relatório a instrução lavrada na Unidade de Auditoria Especializada em Tomada de Contas Especial/AudTCE (peça 66) , que contou com a anuência do corpo diretivo daquela unidade (peças 67 e 68) , lavrada nos seguintes termos:
INTRODUÇÃO
	Cuidam os autos de tomada de contas especial instaurada pelo Fundo Nacional de Saúde/Ministério da Saúde (FNS/MS) , em desfavor de Drogaria e Perfumaria Real Ltda. (17.987.042/0001-60) solidariamente com Thiago Messias Mascarenhas Silva (XXX.984.543-XX) e Maíra Mascarenhas Silva (XXX.017.831-XX) , na condição de sócios da referida sociedade empresária, em razão da aplicação irregular dos recursos do Sistema Único de Saúde (SUS) no âmbito do Programa Farmácia Popular do Brasil - Aqui Tem Farmácia Popular (PFPB) , no período de março/2014 a maio/2015.
HISTÓRICO
O Programa Farmácia Popular do Brasil - PFPB foi instituído pela Lei 10.858, de 13/4/2004, regulamentado pelo Decreto 5.090, de 20/5/2004, para cumprir uma das principais diretrizes da Política Nacional de Assistência Farmacêutica: dar à população o acesso a medicamentos considerados essenciais, utilizando ou não o Sistema Único de Saúde (SUS) .
As farmácias e drogarias que participam do Programa Farmácia Popular do Brasil estão sujeitas à legislação que regulamenta a matéria, notadamente, além da Lei e do Decreto acima citados, de portarias do Ministério da Saúde. No caso presente, cita-se a PRT 971/GM/MS, de 15/5/2012, posteriormente revogada pela PRT 111/GM/MS, de 28/1/2016. Registra-se que as normas do Gabinete do Ministro da Saúde, que haviam sido publicadas no período de 1990 até 28 de setembro de 2017, foram consolidadas em seis Portarias de Consolidação (PRC) . Dessa forma, a Portaria nº  111/2016 foi revogada e teve seu texto consolidado na Portaria de Consolidação nº 5, de 28/9/2017, Seção III, Anexo LXXVII, que passou a regulamentar o Programa Farmácia Popular a partir dessa data.
A presente TCE originou-se de constatações do Departamento Nacional de Auditoria do SUS (Denasus) em auditoria realizada em agosto de 2016 com a finalidade de avaliar a execução do Programa Farmácia Popular do Brasil junto à Drogaria e Perfumaria Real Ltda., abrangendo o período de março/2014 a maio/2015, com foco no cumprimento das normas estabelecidas pela Portaria GM/MS 971, de 15/5/2012, vigente à época, que dispõe sobre o Programa Farmácia Popular do Brasil.
De acordo com o Relatório de Auditoria 16.890 e seus anexos (peça 11) , foram constatadas irregularidades que representavam R$ 162.588,00 à época. O detalhamento do débito realizado pelo Denasus consta da peça 11 (p. 12-20) .
Conforme as constatações do Denasus, o estabelecimento comercial executou ações do Programa Farmácia Popular do Brasil Aqui tem Farmácia Popular em desacordo com as normas estabelecidas pelo Ministério da Saúde (peça 11, p. 11) :
	a) falta de apresentação de notas fiscais comprovando as aquisições dos medicamentos dispensados pelo Programa Farmácia Popular do Brasil, no valor original de R$ 162.557,43;
	b) falta de cupons vinculados e suas respectivas receitas e outras irregularidades apresentadas nestes documentos, no valor original de R$ 20,97;
	c) registro de dispensação em nome de pessoas falecidas, no valor original de R$ 9,60.
Diante das constatações o Denasus procedeu à notificação dos responsáveis, mas não obteve sucesso, partindo-se para a publicação de editais no Diário Oficial da União, com o objetivo de, em obediência aos princípios constitucionais, assegurar o direito ao contraditório e à ampla defesa, (editais, peça 7, p. 3, 8 e 11) . Os responsáveis não apresentaram defesa perante a autoridade administrativa (peça 13, p. 9) .
Assim, o motivo que levou à instauração da presente Tomada de Contas Especial está materializado por prejuízo causado pelo referido estabelecimento comercial ao Programa Farmácia Popular do Brasil, no valor histórico de R$ 162.588,00, no período compreendido entre março/2014 e maio/2015, tendo em vista irregularidades que contrariaram as normas vigentes à época, em especial a Portaria 971/GM/MS de 15/5/2012, frente às constatações apontadas no Relatório de Auditoria 16.890 do Denasus (peça 11) e consolidadas na Matriz de Responsabilização acostada pelo órgão instaurador (peça 12) .
Com base no Relatório de Auditoria do Denasus e com fundamento na IN/TCU 71/2012, alterada pela IN/TCU 76/2016 e DN/TCU 155/2016, o Fundo Nacional de Saúde autorizou a instauração de Tomada de Contas Especial (peça 4) .
O Relatório Completo do Tomador de Contas Especial 041/2018 (peça 13) registra a apuração dos fatos, a quantificação do dano, bem como a identificação dos responsáveis, nos termos do art. 2º da IN TCU 71/2012.
Registra, ainda, que foi dada oportunidade de defesa aos responsáveis, conforme as notificações relacionadas no item "V" do relatório do tomador, expedidas visando a regularização das contas e o ressarcimento do dano (peça 13, p. 7-9) . Conforme item "VI" do mesmo relatório, não houve apresentação de defesa por parte dos responsáveis (peça 13, p. 9) .
Com base nas informações do Relatório Completo do Tomador de Contas Especial 041/2018 (peça 13) , os débitos associados às irregularidades são aqueles constantes do Relatório de Auditoria 16.890 do Denasus e seus anexos (peça 11) , listados no item 9 desta instrução.
Por fim, o tomador de contas concluiu pela responsabilização da empresa Drogaria e Perfumaria Real Ltda. (17.987.042/0001-60) , solidariamente com Thiago Messias Mascarenhas Silva (XXX.984.543-XX) e Maíra Mascarenhas Silva (XXX.017.831-XX) , quantificando-se o débito no valor de R$ 223.474,54, atualizado em 21/5/2018. A inscrição em conta de responsabilidade, no SIAFI, foi efetuada mediante a Nota de Lançamento de Sistema 2018NS026090, de 21/5/2018 (peça 6) .
Uma vez concluída a TCE no âmbito do Fundo Nacional de Saúde, foi remetida ao Ministério da Transparência e Controladoria-Geral da União, onde foi lavrado o 	Relatório de Auditoria 721/2019 do Controle Interno (peça 14) retratando as questões relatadas no Relatório de Tomada de Contas Especial.
Diante disso, a Secretaria de Controle Interno certificou a irregularidade das contas (peça 15) , acompanhado do parecer do dirigente do órgão de controle interno (peça 16) , tendo o Ministro de Estado da Saúde, Sr. Luiz Henrique Mandetta, registrado o conhecimento das conclusões daquele órgão de controle interno (peça 17) .
A presente tomada de contas especial foi autuada no TCU em 14/9/2019, dando início à fase externa da TCE. 
ANÁLISE DOS PRESSUPOSTOS DE PROCEDIBILIDADE DA IN/TCU 71/2012
Prejuízo ao Contraditório e Ampla Defesa
Verifica-se que não há prejuízo ao contraditório e ampla defesa, uma vez que não houve o transcurso de mais de dez anos desde o fato gerador sem que tenha havido a notificação dos responsáveis pela autoridade administrativa federal competente (art. 6º, inciso II, c/c art. 19 da IN/TCU 71/2012, modificada pela IN/TCU 76/2016) , pois os recursos transferidos e as despesas impugnadas referem-se aos exercícios de 2014 e 2015, e os responsáveis foram notificados (edital no DOU) sobre as irregularidades pela autoridade administrativa competente conforme descrito no Relatório Completo do Tomador de Contas Especial 041/2018 (peça 13) .
Valor de Constituição da TCE
Verifica-se, também, que o valor atualizado do débito apurado (sem juros) em 1/1/2017 é de R$ 190.183,04, portanto superior ao limite mínimo de R$ 100.000,00, na forma estabelecida conforme os arts. 6º, inciso I, e 19 da IN/TCU 71/2012, modificada pela IN/TCU 76/2016.
VERIFICAÇÃO DA EXISTÊNCIA DE OUTROS DÉBITOS
Em atenção ao comando contido no item 9.4 do Acórdão 1772/2017-TCU-Plenário, de relatoria do Exmo. Ministro-Substituto Augusto Sherman Cavalcanti, e em atendimento ao disposto no art. 6º, § 1º, da Instrução Normativa TCU 71/2012, informa-se que não foi constatada a existência de outros débitos imputáveis aos responsáveis arrolados nestes autos em demais processos em tramitação no Tribunal. 
EXAME TÉCNICO
Esgotamento da via administrativa do Ministério da Saúde para ressarcimento do dano
Preliminarmente, oportuno consignar que, nos termos do art. 23, § 1º, do Decreto 7.827/2012, que regulamenta a Lei Complementar 141/2012, e item 9.3.5.2 do Acórdão 1072/2017-TCU-Plenário (Relator Min. Bruno Dantas) , foram esgotadas, na via administrativa de controle interno do Ministério da Saúde, as medidas para ressarcimento do dano, conforme notificações aos responsáveis constantes da peça 7 e listadas no relatório do tomador de contas (peça 13, p. 7-9) .
Caracterização das irregularidades geradoras do dano ao erário
Extrai-se da situação sintetizada na seção "histórico" desta instrução que o tomador de contas identificou como ilícito gerador do dano as seguintes irregularidades:
 Ocorrência 1: falta de apresentação de notas fiscais comprovando as aquisições dos medicamentos dispensados pelo Programa Farmácia Popular do Brasil;
Valor histórico: R$ 162.557,43;
	DATA DA OCORRÊNCIA
	VALOR ORIGINAL (R$) 

	31/03/2014
	20,00

	02/06/2014
	80,00

	04/07/2014
	25,17

	31/07/2014
	2.360,45

	01/08/2014
	841,93

	09/09/2014
	10.547,70

	09/09/2014
	3.969,11

	02/10/2014
	9.013,15

	03/10/2014
	3.392,69

	03/11/2014
	2.934,71

	03/11/2014
	6.657,50

	28/11/2014
	6.687,30

	28/11/2014
	17.214,10

	14/01/2015
	17.865,25

	14/01/2015
	6.278,36

	09/02/2015
	18.064,20

	09/02/2015
	6.134,03

	03/03/2015
	19.586,70

	03/03/2015
	6.951,90

	22/05/2015
	6.134,03

	22/05/2015
	17.799,15

Dispositivos violados: art. 23, parágrafos 2º e 3º, art. 39 e art. 40, inciso I da Portaria GM/MS 971/2012;
Responsáveis: Drogaria e Perfumaria Real Ltda. (17.987.042/0001-60) , Thiago Messias Mascarenhas Silva (XXX.984.543-XX) e Maíra Mascarenhas Silva (XXX.017.831-XX) , na condição de sócios da Drogaria e Perfumaria Real Ltda.;
Condutas: faturar e receber irregularmente recursos oriundos do Programa Farmácia Popular do Brasil sem a devida comprovação das aquisições por meio das notas fiscais dos medicamentos dispensados no âmbito do Programa;
Evidência: Constatações 446547/446548, Relatório do Denasus 16.890 (peça 11, p. 12-20) .
b) Ocorrência 2: falta de cupons vinculados e suas respectivas receitas e outras irregularidades apresentadas nestes documentos;
Valor histórico: R$ 20,97;
	DATA DA OCORRÊNCIA
	VALOR ORIGINAL (R$) 

	31/03/2014
	13,77

	28/11/2014
	7,20

Dispositivos violados: art. 39 da Portaria GM/MS 971/2012;
Responsáveis: Drogaria e Perfumaria Real Ltda. (17.987.042/0001-60) , Thiago Messias Mascarenhas Silva (XXX.984.543-XX) e Maíra Mascarenhas Silva (XXX.017.831-XX) , na condição de sócios da Drogaria e Perfumaria Real Ltda.;
Condutas: faturar e receber irregularmente recursos oriundos do Programa Farmácia Popular do Brasil sem a comprovação do atendimento dos requisitos legais de dispensações de medicamentos no âmbito do Programa;
Evidência: Constatação 446551, Relatório do Denasus 16.890 (peça 11, p. 12-20) .
 Ocorrência 3: registro de dispensação em nome de pessoas falecidas;
Valor histórico: R$ 9,60;
	DATA DA OCORRÊNCIA
	VALOR ORIGINAL (R$) 

	28/11/2014
	2,40

	14/01/2015
	2,40

	03/03/2015
	2,40

	22/05/2015
	2,40

Dispositivos violados: arts. 21 e 23 da Portaria GM/MS 971/2012;
Responsáveis: Drogaria e Perfumaria Real Ltda. (17.987.042/0001-60) , Thiago Messias Mascarenhas Silva (XXX.984.543-XX) e Maíra Mascarenhas Silva (XXX.017.831-XX) , na condição de sócios da Drogaria e Perfumaria Real Ltda.;
Condutas: faturar e receber irregularmente recursos oriundos do Programa Farmácia Popular do Brasil sem a comprovação do atendimento dos requisitos legais de dispensações de medicamentos no âmbito do Programa;
Evidência: Constatação 446549, Relatório do Denasus 16.890 (peça 11, p. 12-20) .
Ressalte-se que todas ocorrências se referem à deficiência na gestão de recursos e/ou dispensações de medicamentos no âmbito do Programa Farmácia Popular do Brasil (PFPB) , como descrito no Relatório de Auditoria 16.890 (peça 11) do Departamento Nacional de Auditoria do SUS (Denasus) .
Conforme discorrido a seguir no tópico desta peça instrutória intitulado "Responsabilização da Pessoa Física dos Empresários Individuais, Sócios e Dirigentes dos Estabelecimentos Comerciais e Individualização das Condutas", está devidamente caracterizada a responsabilidade de cada pessoa, física e jurídica, incluída na relação de responsáveis desta tomada de contas especial, tendo em vista a natureza jurídica da farmácia ou drogaria, bem como o papel que as pessoas físicas exerciam  à frente do negócio.
Responsabilização da Pessoa Física dos Empresários Individuais, Sócios e Dirigentes dos Estabelecimentos Comerciais e Individualização das Condutas
	Em pesquisa à base de dados de Acórdãos do TCU, localizam-se diversos processos julgados referentes ao Programa Farmácia Popular do Brasil que já tiveram acórdãos publicados, os TCs Processo 002.874/2014-8, Processo 003.274/2013-6 e Processo 030.027/2017-9. Em todos esses processos foi considerada a responsabilização solidária do representante legal e da empresa, não se vislumbrando motivo para entendimento diverso.
Em raciocínio convergente, embora não se veja de pronto no arcabouço jurídico estabelecido para o Programa Farmácia Popular do Brasil condições inequívocas para o enquadramento in totum na Súmula TCU 286, quando a pessoa jurídica de direito privado responde solidariamente com seus administradores pelos danos causados ao erário na aplicação desses recursos, entende-se cabível invocar aquele entendimento considerando uma situação fática e continuada, amparada em seguidas portarias e concertações com as farmácias participantes, caracterizando uma ação pública, com recursos públicos a elas transferidos.
Em julgado mais recente (Acórdão 5259/2018-TCU-1ª Câmara, relator Ministro Vital do Rêgo, proferido no TC Processo 030.027/2017-9) , os posicionamentos da unidade técnica, do Ministério Público Junto ao TCU e do Relator foram uníssonos por considerar o caráter convenial conferido às avenças firmadas com farmácias e drogarias privadas pelo Programa Farmácia Popular do Brasil, o que corrobora a citação da pessoa jurídica em solidariedade com a pessoa física dos seus administradores. Cita-se trecho do Voto condutor do referido Acórdão:
Com relação à matéria de fato, como bem ressaltou o MPTCU, a norma que instituiu o PFPB (art. 2º, inciso II, da Portaria 184/2011, sucedido pelo art. 2º, inciso II, Portaria 111/2016) atribuiu ao Programa, expressamente, a natureza de convênio, por meio do qual é outorgado ao particular (farmácia ou drogaria integrante da rede privada) a gestão de recursos públicos. Assim, ao assumir voluntariamente o múnus público de gestão de recursos do PFPB, o particular se submete à obrigação de prestar contas, conforme disposto no artigo 70, parágrafo único, da Constituição, e, eventual responsabilização em caso mau uso dos recursos geridos, consoante dispõe o artigo 71, inciso II, da CF/1988.
Nesse contexto, compartilho o entendimento do MPTCU, no sentido de que, ao se considerar a gestão de recursos públicos no âmbito de uma pessoa jurídica de direito privado, as decisões das pessoas naturais administradoras dessa pessoa jurídica determinam a destinação a ser dada àqueles recursos públicos. Isso faz com que, além da pessoa jurídica, também seus administradores sejam obrigados, pessoalmente, a comprovar a regular aplicação dos recursos públicos submetidos às suas decisões, a exemplo do que deliberou esta Corte no Acórdão 8969/2016-TCU-Segunda Câmara (Rel. Min. Raimundo Carreiro) .
Tal entendimento se aplica integralmente nos casos em que o estabelecimento comercial farmacêutico é uma sociedade limitada (art. 1.052 do Código Civil) , devendo ser chamados aos autos a pessoa jurídica em solidariedade com as pessoas físicas dos sócios-administradores, com suas responsabilidades restritas aos períodos de administração, bem como nos casos de empresa individual de responsabilidade limitada (Eireli) , chamando essa pessoa jurídica em solidariedade com a pessoa física do dirigente.
Há também os casos de farmácias e drogarias estabelecidas sob a natureza jurídica de empresário individual, onde a pessoa física (empresário) responde por todos os atos, fatos, direitos e obrigações decorrentes da atividade empresarial desempenhada, inclusive com seu patrimônio pessoal. Nesse caso não há personalidade jurídica de direito privado. Os empresários individuais se equiparam a pessoa jurídica apenas para fins fiscais, nos termos do art. 2º do Decreto-Lei 1.706, de 23 de outubro de 1979.
Nesses casos, não há que se falar da aplicação da Súmula 286-TCU, tampouco da desconsideração da personalidade jurídica, pois está claro que não há pessoa jurídica nessa relação, bastando então constar da relação de responsáveis dos autos a pessoa física do empresário individual. 
Nesse sentido já se manifestou esta Corte de Contas, no Acórdão 2737/2013-TCU-Plenário, da relatoria do Min. Augusto Sherman Cavalcanti:
14. Como consta da manifestação do Secretário da Serur, o empresário é pessoa física, titular da empresa, e, no caso de empresário individual não há personalidade jurídica diversa,"logo, não há que se falar em pessoa jurídica, mas, apenas, em pessoa física."
15. Nesse sentido, conforme consignado nos Acórdão 1563/2012-TCU-Plenário, 1870/2010 - Primeira Câmara e 615/2008 - Segunda Câmara, a empresa individual não tem personalidade diversa e separada do titular, constituindo uma única pessoa e um único patrimônio.
O caso concreto tratado nesta TCE envolve o estabelecimento comercial Drogaria e Perfumaria Real Ltda., 17.987.042/0001-60, que está constituído sob a natureza jurídica de sociedade limitada, cuja responsabilidade solidária se atribui ao Sr. Thiago Messias Mascarenhas Silva, XXX.984.543-XX, sócio administrador a partir de 20/02/2014.
No que tange à sócia Maíra Mascarenhas Silva, XXX.017.831-XX, a mesma deve ser excluída da relação processual em razão de, conforme consulta ao sistema da Receita Federal, no qual consta sua participação de apenas 5% no capital social, não exercer as funções de sócia-administradora da empresa.
Considerando os ilícitos acima identificados, a imputação de responsabilidade atende aos pressupostos estabelecidos na jurisprudência desta Corte de Contas. Com efeito, há elementos para individualizar as condutas, o nexo de causalidade entre estas e as irregularidades geradoras do dano e está caracterizada a atuação, no mínimo culposa, dos responsáveis, conforme resumido na matriz de responsabilização anexa a esta instrução e demonstrado na descrição das ocorrências listadas no tópico retro "Irregularidades Geradoras do Dano ao Erário".
 Em primeira análise, portanto, encontraram-se elementos probatórios nos autos que autorizavam a responsabilização de Drogaria e Perfumaria Real Ltda. (17.987.042/0001-60) e Thiago Messias Mascarenhas Silva (XXX.984.543-XX) , na condição de sócio administrador.
Na seara do Direito Financeiro, é cediço que cabe aos responsáveis (neste caso, a sociedade e o sócio administrador) demonstrar, por meio da documentação exigida nos normativos do PFPB, a boa e regular aplicação dos recursos públicos federais geridos no âmbito do referido Programa, ainda que tais recursos financeiros lhes tenham sido repassados posteriormente à dispensação dos medicamentos, pois fora feito com base nas informações prestadas pelo estabelecimento comercial farmacêutico à luz das exigências previamente estabelecidas e aceitas pelo ente privado. 
Cabia às pessoas aqui responsabilizadas comprovarem, por meio de documentos hábeis (notas fiscais de entrada, receitas médicas, cupons vinculados, cupons fiscais, etc.) , que as dispensações de medicamentos respeitassem os normativos do Programa.
Em razão das irregularidades apontadas encontrarem-se devidamente demonstradas, os responsáveis, Thiago Messias Mascarenhas Silva (XXX.984.543-XX) e Drogaria e Perfumaria Real Ltda. (17.987.042/0001-60) , foram citados para apresentarem alegações de defesa e/ou recolherem o valor total do débito quantificado em relação às irregularidades descritas anteriormente.
Após o pronunciamento da unidade (peça 21) a citação dos responsáveis foi realizada por meio dos Ofícios 7622 e 7624/2020-TCU/Seproc, de 5/3/2020, (peças 24 e 25) . A comunicação endereçada à Drogaria e Perfumaria Real Ltda. retornou com indicação de "mudou-se". Nova comunicação foi enviada à drogaria, em novo endereço - Ofício 29311/2020-TCU/Seproc, de 15/6/2020 (peça 29) .
Verificação do Prazo de Prescrição da Pretensão Punitiva
Vale ressaltar que a pretensão punitiva do TCU, conforme Acórdão 1441/2016-TCU-Plenário, Relator: Benjamin Zymler, que uniformizou a jurisprudência acerca dessa questão, subordina-se ao prazo geral de prescrição indicado no art. 205 do Código Civil, que é de dez anos, contado da data de ocorrência da irregularidade sancionada, nos termos do art. 189 do Código Civil, sendo este prazo interrompido pelo ato que ordenar a citação, a audiência ou a oitiva dos responsáveis. 
No caso em exame, não ocorreu a prescrição, uma vez que as irregularidades sancionadas ocorreram entre 2014 e 2015, tendo o ato ordinatório de citação ocorrido em 5/3/2020 (pronunciamento da unidade, peça 21) .
ALEGAÇÕES DE DEFESA APRESENTADAS PELO RESPONSÁVEL THIAGO MESSIAS MASCARENHAS SILVA (peça 37) 
O responsável Thiago Messias Mascarenhas Silva (XXX.984.543-XX) tomou ciência do ofício que lhe foi remetido (peça 26) , tendo apresentado tempestivamente suas alegações de defesa, por meio de procurador legalmente constituído (peça 37 e anexos às peças 33-36, 38-41) .
Em sua defesa, o responsável relata que, em 10 de fevereiro de 2014, adquiriu a Drogaria e Perfumaria Real Ltda, juntamente com Maíra Mascarenhas Silva, dos então proprietários, José Redinilson de Sousa Bernardo e Manoel Lucas Barros Neto. Após cerca de três meses da compra, ficou "severamente doente tendo que se afastar da administração da mesma", e que por tal motivo resolveu vender a empresa para que pudesse se submeter a tratamento médico.
Informa que em 11/6/2014 concluiu a venda da farmácia para os Srs. Panaim Pereira Souza e Jhon Lennon Alves Dias, pelo valor de R$ 40.000,00, e relata a sequência de fatos ocorridos:
Feita a transferência dos valores, o sr. Panainam solicitou por motivos pessoais que o contrato social fosse posto somente em nome do sr. Jhon e solicitou ainda aos compradores o número da conta bancária e a senha para ir movimentando a farmácia até que a transferência fosse concluída. Assim, a alteração contratual foi assinada e reconhecido firma pelos vendedores e comprador, os quais as entregaram para o contador para que pudesse dar prosseguimento na alteração contratual. 
Poucos dias depois, os compradores compareceram até a N&B Contabilidade e Assessoria, e retiraram os documentos alegando que iriam trocar os contadores pois a conclusão da alteração contratual estava demorando. Como os vendedores não contavam com a retirada dos documentos antes do término da alteração contratual, não se preocuparam em tirar cópias com as assinaturas dos compradores, de modo que os vendedores ficaram sem nenhuma via assinada por todas as partes. 
Ao serem informados pela Contabilidade, os Contestantes, entraram em contato com os compradores os quais afirmaram que tinham realizado a alteração do contrato social.
Cabe esclarecer que com a realização da venda, o contestante Thiago Messias, solicitou sua desvinculação como responsável técnico da Drogaria e Perfumaria Real Ltda, junto ao Conselho Regional de Farmácia. Em 01/09/2014 o Contestante passou a ser responsável técnico da ASD Drogaria Ltda (CNPJ: 11.5.731/0001-56) .
A defesa do responsável anexou às alegações conjunto probatório constituído de: alteração do contrato social, no qual ocorre a inclusão de Jhon Lennon Alves Dias e a exclusão de Thiago e Maíra Mascarenhas Silva (peça 36) ; documentação médica relativa à doença apontada (peça 38) ; comprovante de transferência bancária - TED - no valor de R$ 40.000,00 (peça 39) ; contrato de locação comercial do imóvel (peça 40) ; comprovante de salário da empresa ASD Drogaria Ltda. (peça 41) .
Ainda nas alegações, a defesa do responsável afirma que "a sócia Maíra foi incluída no Contrato Social, para fins meramente societários, não possuindo qualquer gerência sobre a empresa aberta em sociedade com seu irmão Thiago".
Ao final das alegações requereu-se o afastamento da responsabilidade de Thiago Messias Mascarenhas Silva em razão dos fatos narrados.
Análise
A defesa do responsável é centrada na ilegitimidade passiva de Thiago Messias Mascarenhas Silva ao alegar que o estabelecimento fora vendido à Panaim Pereira Souza e Jhon Lennon Alves Dias, em 11/06/2014.
Como prova dessa negociação juntou aos autos a alteração do contrato social no qual consta a exclusão dos sócios Thiago Messias Mascarenhas Silva e Maíra Mascarenhas Silva, e a inclusão como sócio único, de John Lennon Alves Dias (peça 36) . Juntou ainda comprovante de transferência bancária - TED - no valor de R$ 40.000,00 (peça 39) .
Sobre essa documentação, pode-se verificar que a alteração do contrato social é assinada apenas pelos vendedores, Thiago e Maíra, e não está assinada pelo comprador, Jhon Lennon. A justificativa apresentada pelo responsável pode ser obtida pela narrativa abaixo:
Poucos dias depois, os compradores compareceram até a N&B Contabilidade e Assessoria, e retiraram os documentos alegando que iriam trocar os contadores pois a conclusão da alteração contratual estava demorando. Como os vendedores não contavam com a retirada dos documentos antes do término da alteração contratual, não se preocuparam em tirar cópias com as assinaturas dos compradores, de modo que os vendedores ficaram sem nenhuma via assinada por todas as partes.
Uma informação também importante nesse documento é a data em que o cartório reconheceu as assinaturas de Thiago e Maíra - 27/06/2014.
Em relação à transferência bancária, não se observa, no documento, a necessária autenticação bancária. O responsável não juntou aos autos um extrato bancário de sua conta, que poderia comprovar o recebimento dos R$ 40.000,00.
No tocante à auditoria do Denasus, esta foi iniciada em 15/08/2016, portanto, somente dois anos após os fatos narrados. De ressaltar que a auditoria abrangeu o período de janeiro/2014 a março/2015 (peça 11, p. 3) e as irregularidades apontadas, que originaram a presente tomada de contas especial, datadas anteriormente a 11/06/2014, conforme item 22, totalizam apenas R$ 113,77, e podem ser atribuídas a meras irregularidades formais, sem significância: 
	DATA DA OCORRÊNCIA
	VALOR ORIGINAL (R$) 

	31/03/2014
	13,77

	31/03/2014
	20,00

	02/06/2014
	80,00

Em consulta ao sistema CPF/CNPJ da Receita Federal, constata-se que a empresa Drogaria e Perfumaria Real Ltda. (17.987.042/0001-60) está com sua situação cadastral 'Inapta', e não houve alteração no quadro societário após esse período, continuando Thiago Messias Mascarenhas Silva e Maíra Mascarenhas Silva como sócios (peça 44) .
Em relação aos supostos compradores, Panaim Pereira Souza (XXX.872.303-XX) aparece como sócio administrador de duas drogarias: JCS dos Santos Drogaria Ltda. (18.157.856/0001-30) na qual ingressou em 10/11/2014, e Drogaria do Nosso Bairro Ltda. (20.486.994/0001-05) na qual ingressou em 07/07/2016 (peça 45) . Já o outro suposto comprador, Jhon Lennon Alves Dias, não figura em nenhum quadro societário de empresa (peça 46) .
A história narrada pelo responsável Thiago Messias Mascarenhas Silva não é inverossímil, muito embora a documentação acostada aos autos não comprove os fatos narrados em toda sua plenitude.
Outrossim, pode-se reconhecer que a ida dos vendedores ao cartório - 27/06/2014 - apenas quinze dias após a suposta transferência bancária - 11/06/2014 - e, à vista dos fatos narrados, denota extrema preocupação em se resguardarem de futuros "problemas", que, de certa forma, acabaram por ocorrer. E, acrescente-se, muito antes de qualquer indício de realização de auditoria por parte do Denasus. E antes também do período no qual foram constatadas as irregularidades pelo Denasus.
Acerca da exclusão da responsabilidade de Maíra Mascarenhas Silva, a instrução inicial já havia consignado tal situação (peça 19, p.6) :
36. No que tange à sócia Maira Mascarenhas Silva, CPF XXX.017.831-XX, a mesma deve ser excluída da relação processual em razão de, conforme consulta ao sistema da Receita Federal, no qual consta sua participação de apenas 5% no capital social, não exercer as funções de sóciaadministradora da empresa.
Tendo em vista o intuito pela busca da verdade material, a par da verossimilhança dos fatos narrados pelo responsável Thiago Messias Mascarenhas Silva, foi proposta a realização de oitiva de Panaim Pereira Souza e Jhon Lennon Alves Dias, para que se manifestassem acerca dos fatos a eles imputados (instrução anterior, peça 47, item 60) .
Quanto à responsabilidade técnica de Thiago Messias Mascarenhas Silva junto à Drogaria e Perfumaria Real Ltda. (17.987.042/0001-60) , foi proposta a expedição de diligência ao Conselho Regional de Farmácia do Distrito Federal para confirmação da desvinculação alegada pelo responsável (instrução anterior, peça 47, item 64) . 
As oitivas e diligência propostas foram autorizadas por despacho do Exmº. Ministro Substituto André Luís de Carvalho (peça 50) 
As comunicações processuais referentes às oitivas de Panaim Pereira Souza (Ofício 42039/2020-TCU/Seproc, de 11/8/2020 - peça 54; AR à peça 56) e Jhon Lennon Alves Dias (Ofício 61382/2020-TCU/Seproc, de 9/11/2020 - peça 59; AR à peça 62) , embora tenham alcançado as referidas pessoas, resultaram infrutíferas, visto que não houve nenhuma manifestação dos mesmos.
Em relação à diligência para o Conselho Regional de Farmácia do Distrito Federal, não houve resposta (Ofício 42038/2020-TCU/Seproc, de 11/8/2020 - peça 55; AR à peça 57) , como também não houve resposta quando da ocasião de reiteração da diligência (Ofício 7549/2021-TCU/Seproc, de 26/2/2021 - peça 63; AR à peça 64) .
Em relação aos supostos compradores e "novos sócios" da farmácia, não há fatos novos que possam alterar a responsabilidade de Thiago Messias Mascarenhas Silva em relação às irregularidades apontadas.
Embora as alegações de Thiago Messias Mascarenhas Silva tenham bastante razoabilidade, no sentido de que realmente os fatos possam ter ocorrido conforme narrado por ele, por outro lado, não há prova documental robusta que possa alterar a responsabilização.
Em relação ao pagamento de R$ 40.000,00, por exemplo, não houve a juntada de extrato bancário para comprová-lo. A própria responsabilidade de Thiago Messias junto ao Conselho de Farmácia poderia e deveria ter sido encaminhada pelo responsável, se é que em algum momento o mesmo tomou alguma medida junto à autarquia de fiscalização.
E em relação ao contrato social, a assinatura é unilateral, só há assinatura da parte de Thiago Messias, e nenhuma dos supostos compradores, bem como não houve nenhuma iniciativa do responsável em registrar a alteração do contrato social junto à respectiva Junta Comercial, ou qualquer outra medida no âmbito judicial.
Assim, a inércia do responsável em praticar os atos que pudessem isentá-lo de responsabilização, acaba por fazer incidir o brocardo jurídico dormientibus non sucurrit jus (o direito não socorre quem dorme) , muito embora, repita-se, a verossimilhança dos fatos alegados.
Prescrição da Pretensão Punitiva
Vale ressaltar que a pretensão punitiva do TCU, conforme Acórdão 1441/2016-TCU-Plenário, Relator: Benjamin Zymler, que uniformizou a jurisprudência acerca dessa questão, subordina-se ao prazo geral de prescrição indicado no art. 205 do Código Civil, que é de dez anos, contado da última data de ocorrência da irregularidade sancionada, nos termos do art. 189 do Código Civil, sendo este prazo interrompido pelo ato que ordenar a citação, a audiência ou a oitiva dos responsáveis.
No caso em exame, não ocorreu a prescrição, uma vez que as irregularidades sancionadas ocorreram nos exercícios de 2014 e 2015 e o ato de ordenação da citação ocorreu em 5/3/2020 (pronunciamento da unidade, peça 21) , portanto há menos de dez anos.
CONCLUSÃO
Dessa forma, propõe-se rejeitar as alegações de defesa apresentadas por Thiago Messias Mascarenhas Silva (XXX.984.543-XX) e julgar irregulares as presentes contas, em solidariedade com Drogaria e Perfumaria Real Ltda. (17.987.042/0001-60) , além da aplicação da multa prevista no art. 57 da Lei 8.443/1992.
Em relação à Maíra Mascarenhas Silva (XXX.017.831-XX) propõe-se excluí-la da presente relação processual, por ausência de responsabilidade como sócia administradora da Drogaria e Perfumaria Real Ltda.
PROPOSTA DE ENCAMINHAMENTO
Ante o exposto, submetem-se os autos à consideração superior, propondo ao Tribunal:
	a) excluir Maíra Mascarenhas Silva (XXX.017.831-XX) da presente relação processual;
	b) julgar irregulares as contas de Thiago Messias Mascarenhas Silva (XXX.984.543-XX) , e Drogaria e Perfumaria Real Ltda. (17.987.042/0001-60) , nos termos dos arts. 1º, inciso I, 16, inciso III, alíneas "b" e "c", 19, caput, e 23, inciso III, da Lei n.º 8.443, de 1992, c/c os arts. 1º, I, 209, incisos II e III, 210 e 214, inciso III, do RI/TCU, para condená-los, solidariamente, ao pagamento das importâncias a seguir especificadas e fixando-lhes o prazo de 15 (quinze) dias, contados da notificação, para que comprovem perante o Tribunal, nos termos do art. 214, inciso III, alínea "a", do RI/TCU, o recolhimento da dívida aos cofres do Fundo Nacional de Saúde, atualizadas monetariamente e acrescidas de juros de mora calculados a partir das datas indicadas até a data do efetivo recolhimento e com o abatimento de valores acaso já satisfeitos, nos termos da legislação vigente:
	DATA DA OCORRÊNCIA
	VALOR ORIGINAL (R$) 

	31/03/2014
	20,00

	02/06/2014
	80,00

	04/07/2014
	25,17

	31/07/2014
	2.360,45

	01/08/2014
	841,93

	09/09/2014
	10.547,70

	09/09/2014
	3.969,11

	02/10/2014
	9.013,15

	03/10/2014
	3.392,69

	03/11/2014
	2.934,71

	03/11/2014
	6.657,50

	28/11/2014
	6.687,30

	28/11/2014
	17.214,10

	14/01/2015
	17.865,25

	14/01/2015
	6.278,36

	09/02/2015
	18.064,20

	09/02/2015
	6.134,03

	03/03/2015
	19.586,70

	03/03/2015
	6.951,90

	22/05/2015
	6.134,03

	22/05/2015
	17.799,15

	31/03/2014
	13,77

	28/11/2014
	7,20

	28/11/2014
	2,40

	14/01/2015
	2,40

	03/03/2015
	2,40

	22/05/2015
	2,40

	c) aplicar, com fundamento no art. 57 da Lei 8.443/1992 c/c o art. 267 do RI/TCU, multa individual à Thiago Messias Mascarenhas Silva (XXX.984.543-XX) , e Drogaria e Perfumaria Real Ltda. (17.987.042/0001-60) , fixando o prazo de 15 dias, a partir da notificação, para que, nos termos do art. 214, inciso III, alínea "a", do RI/TCU, comprovem perante este Tribunal o recolhimento aos cofres do Tesouro Nacional do valor atualizado monetariamente desde a data do acórdão até a data do efetivo recolhimento, se for pago após o vencimento, na forma da legislação em vigor;
	d) autorizar, desde logo, nos termos do art. 28, inciso II, da Lei 8.443/1992, a cobrança judicial das dívidas, caso não atendidas as notificações;
	e) autorizar, desde logo, e com fundamento no art. 26, da Lei 8.443/1992 c/c o art. 217, do Regimento Interno do TCU, caso seja do interesse dos responsáveis, o parcelamento das dívidas em até 36 parcelas, devendo incidir, sobre cada uma, os encargos legais devidos, sem prejuízo de alertá-los de que, caso optem por essa forma de pagamento, a falta de comprovação do recolhimento de qualquer parcela implicará o vencimento antecipado do saldo devedor, nos termos do art. 26, parágrafo único, e 59, da Lei 8.443/1992 c/c o art. 217, § 2º, do Regimento Interno do TCU;
	f) enviar cópia do Acórdão a ser prolatado à Procuradoria da República no Distrito Federal, nos termos do § 3º do art. 16 da Lei 8.443/1992, c/c o § 7º do art. 209 do Regimento Interno do TCU, para adoção das medidas cabíveis;
	g) enviar cópia do Acórdão que vier a ser proferido ao Fundo Nacional de Saúde e aos responsáveis, para ciência;
	h) informar à Procuradoria da República no Distrito Federal, ao Fundo Nacional de Saúde e aos responsáveis que a deliberação, acompanhada do Relatório e do Voto que a fundamenta, está disponível para a consulta no endereço www.tcu.gov.br/acordaos, além de esclarecer que, caso requerido, o TCU poderá fornecer sem custos as correspondentes cópias, de forma impressa;
	i) informar à Procuradoria da República no Distrito Federal que, nos termos do parágrafo único do art. 62 da Resolução TCU 259/2014, os procuradores e membros do Ministério Público credenciados nesta Corte podem acessar os presentes autos de forma eletrônica e automática, ressalvados apenas os casos de eventuais peças classificadas como sigilosas, as quais requerem solicitação formal.
2.	Ante a juntada de novos elementos pelos responsáveis, nova instrução foi proferida pela unidade de auditoria especializada, conforme manifestação a  seguir transcrita (peça 77) , que contou com a anuência do corpo diretivo daquela unidade e do representante do Ministério Público junto ao TCU (peças 78-79 e 81) :
INTRODUÇÃO
1.	Cuidam os autos de tomada de contas especial instaurada pelo Fundo Nacional de Saúde/Ministério da Saúde (FNS/MS) , em desfavor da Drogaria e Perfumaria Real Ltda. (17.987.042/0001-60) , solidariamente com Thiago Messias Mascarenhas Silva (XXX.984.543-XX) e com Maíra Mascarenhas Silva (XXX.017.831-XX) , na condição de sócios da referida sociedade empresária, em razão da aplicação irregular dos recursos do Sistema Único de Saúde (SUS) , no âmbito do Programa Farmácia Popular do Brasil - Aqui Tem Farmácia Popular (PFPB) , no período de março/2014 a maio/2015.
HISTÓRICO
2.	Instrução anterior neste processo (peça 66) , propôs a irregularidade das contas do responsável Thiago Messias Mascarenhas Silva, a qual contou com a anuência do diretor e do secretário desta unidade (peças 67 e 68) .
3.	Estando o processo no gabinete da Procuradora- Geral Cristina Machado da Costa e Silva, o responsável ingressou com novos elementos, no intuito de corroborar as alegações de defesa apresentadas anteriormente (peças 69 a 73) .
4.	Em atendimento ao princípio da ampla defesa e com fundamento nos princípios do formalismo moderado e da busca da verdade material, o MP/TCU propôs, ao Ministro Relator, o deferimento da juntada dos elementos adicionais de defesa e a subsequente restituição dos autos a esta SecexTCE, para nova análise (peça 74) .			
5.	O ministro relator acolheu a proposição do MP junto ao TCU (peça 75) .
EXAME TÉCNICO
6. 	A defesa do responsável Thiago Messias Mascarenhas Silva trouxe, aos autos, quatro documentos:
	a) comprovante de transferência bancária, na data de 11/6/2014, no valor de R$ 40.000,00 (peça 69) ;
	b) informações cadastrais do responsável junto ao Conselho Regional de Farmácia do Distrito Federal - CRF/DF (peça 70) ;
	c) declaração do profissional contabilista da Drogaria e Perfumaria Real Ltda. ME, à época dos supostos fatos (peça 71) ; e
	d) extrato bancário, da Caixa Econômica Federal, da conta do responsável, no período dos supostos fatos - junho de 2014 (peça 73) .
7.	Conforme relatado na instrução anterior (itens 41 a 46, peça 66) , as alegações de defesa apresentadas pelo responsável são fundadas no fato de que teria havido a venda, em 11/6/2014, da Drogaria e Perfumaria Real Ltda. a terceiros - Panaim Pereira Souza e Jhon Lennon Alves Dias, e que as irregularidades apontadas no Relatório do Denasus, que originou a presente tomada de contas especial, teriam ocorrido após essa data (peça 37) .
8.	Nas referidas alegações de defesa, o responsável relata que vendeu a empresa (a Drogaria) a Panaim Pereira Souza e a Jhon Lennon Alves Dias, pelo valor de R$ 40.000,00 (quarenta mil reais) , na data de 11/6/2014.
9.	Nos documentos ora carreados aos autos, desponta uma transferência bancária, a débito de Panaim Pereira Souza e a crédito de Thiago Messias M. Silva, no valor de R$ 40.000,00 (quarenta mil reais) , na data de 11/6/2014 (peça 69, p. 1-2) . Também a comprovar a transferência bancária, em data e valor, o extrato bancário da Caixa Econômica Federal da conta corrente do responsável Thiago Messias Mascarenhas Silva (peça 73, p. 1) .
10.	Ainda nas alegações de defesa apresentadas, o responsável relata que, embora os novos compradores tivessem assinado a devida alteração contratual, acabaram por ficar sem cópia desse documento, com a assinatura dos compradores.
11.	A declaração do profissional contabilista da empresa à época, ora juntada aos autos, é no sentido de que efetivamente houve a entrega de toda a documentação da empresa aos compradores, inclusive da alteração contratual firmada (peça 71) .
12.	Em relação ao documento do CRF/DF, observa-se que o responsável Thiago Messias Mascarenhas Silva figurou como responsável técnico farmacêutico da Drogaria e Perfumaria Real Ltda. no período de 20/3 a 20/8/2014 (peça 70) .
Análise
12.	Já na instrução anterior, reconheceu-se que os fatos narrados pelo responsável não se vislumbravam inverossímeis, muito embora a documentação apresentada não corroborasse os fatos em toda a sua plenitude.
13.	Os documentos agora juntados vêm emprestar mais força à narrativa do responsável, no sentido de que muito provavelmente os fatos assim se sucederam, muito embora ainda não conste, nos autos, a alteração contratual que formalizou a transferência do estabelecimento comercial.
13.1.	Ademais, não há como correlacionar a suposta transferência bancária de R$ 40.000,00 com a suposta negociação da propriedade da Drogaria e Perfumaria Real Ltda.
13.2.	Por fim, em consulta à base de dados CNPJ da Receita Federal (peça 76) , constata-se que a sociedade empresária Drogaria e Perfumaria Real Ltda. (CNPJ 17.987.042/0001-60) ainda continua com o Sr. Thiago Messias Mascarenhas Silva (XXX.984.543-XX) como sócio-administrador, circunstância que impede acolher as alegações de defesa apresentadas.
14.	Salvo entendimento contrário, este processo não é a seara adequada para conferir a propriedade da Drogaria e Perfumaria Real Ltda., e a consequente responsabilidade pelas irregularidades a Panaim Pereira Souza e/ou a Jhon Lennon Alves Dias. Não se afigura possível, nos presentes autos, imputar a responsabilidade a terceiros.
15.	Deveria o responsável ter procurado se resguardar de seus direitos, no tempo oportuno (dormientibus non sucurrit ius) , buscando a devida tutela judicial.
CONCLUSÃO
16.	Dessa forma, ante a análise empreendida, propõe-se manter a proposta de encaminhamento da instrução anterior, nos seus estritos termos, sem qualquer alteração, a qual se reproduz abaixo.
PROPOSTA DE ENCAMINHAMENTO
17.	Ante o exposto, submetem-se os autos à consideração superior, propondo ao Tribunal:
	a) excluir Maíra Mascarenhas Silva (XXX.017.831-XX) da presente relação processual;
	b) julgar irregulares as contas de Thiago Messias Mascarenhas Silva (XXX.984.543-XX) e da Drogaria e Perfumaria Real Ltda. (17.987.042/0001-60) , nos termos dos arts. 1º, inciso I, 16, inciso III, alíneas "b" e "c", 19, caput, e 23, inciso III, da Lei 8.443, de 1992, c/c os arts. 1º, inciso I, 209, incisos II e III, 210 e 214, inciso III, do RI/TCU, para condená-los, solidariamente, ao pagamento das importâncias a seguir especificadas, e fixando-lhes o prazo de 15 (quinze) dias, contados da notificação, para que comprovem, perante o Tribunal, nos termos do art. 214, inciso III, alínea "a", do RI/TCU, o recolhimento das dívidas aos cofres do Fundo Nacional de Saúde, atualizadas monetariamente e acrescidas de juros de mora, calculados a partir das datas indicadas até a data do efetivo recolhimento, e com o abatimento de valores acaso já satisfeitos, nos termos da legislação vigente:
	DATA DA OCORRÊNCIA
	VALOR ORIGINAL (R$) 

	31/3/2014
	20,00

	2/6/2014
	80,00

	4/7/2014
	25,17

	31/7/2014
	2.360,45

	1º/8/2014
	841,93

	9/9/2014
	10.547,70

	9/9/2014
	3.969,11

	2/10/2014
	9.013,15

	3/10/2014
	3.392,69

	3/11/2014
	2.934,71

	3/11/2014
	6.657,50

	28/11/2014
	6.687,30

	28/11/2014
	17.214,10

	14/1/2015
	17.865,25

	14/1/2015
	6.278,36

	9/2/2015
	18.064,20

	9/2/2015
	6.134,03

	3/3/2015
	19.586,70

	3/3/2015
	6.951,90

	22/5/2015
	6.134,03

	22/5/2015
	17.799,15

	31/3/2014
	13,77

	28/11/2014
	7,20

	28/11/2014
	2,40

	14/1/2015
	2,40

	3/3/2015
	2,40

	22/5/2015
	2,40

	c) aplicar, com fundamento no art. 57, da Lei 8.443/1992, c/c o art. 267, do RI/TCU, multa individual a Thiago Messias Mascarenhas Silva (XXX.984.543-XX) e à Drogaria e Perfumaria Real Ltda. (17.987.042/0001-60) , fixando o prazo de 15 dias, a partir da notificação, para que, nos termos do art. 214, inciso III, alínea "a", do RI/TCU, comprovem, perante este Tribunal, o recolhimento, aos cofres do Tesouro Nacional, do valor atualizado monetariamente desde a data do acórdão até a data do efetivo recolhimento, se for pago após o vencimento, na forma da legislação em vigor;
	d) autorizar, desde logo, nos termos do art. 28, inciso II, da Lei 8.443/1992, a cobrança judicial das dívidas, caso não atendidas as notificações;
	e) autorizar, desde logo, e com fundamento no art. 26, da Lei 8.443/1992, c/c o art. 217, do Regimento Interno do TCU, caso seja do interesse dos responsáveis, o parcelamento das dívidas em até 36 parcelas, devendo incidir, sobre cada uma, os encargos legais devidos, sem prejuízo de alertá-los de que, caso optem por essa forma de pagamento, a falta de comprovação do recolhimento de qualquer parcela implicará o vencimento antecipado do saldo devedor, nos termos do art. 26, parágrafo único, e 59, da Lei 8.443/1992, c/c o art. 217, § 2º, do Regimento Interno do TCU;
	f) enviar cópia do Acórdão a ser prolatado à Procuradoria da República no Distrito Federal, nos termos do § 3º do art. 16 da Lei 8.443/1992, c/c o § 7º do art. 209 do Regimento Interno do TCU, para adoção das medidas cabíveis;
	g) enviar cópia do Acórdão que vier a ser proferido ao Fundo Nacional de Saúde e aos responsáveis, para ciência;
	h) informar à Procuradoria da República no Distrito Federal, ao Fundo Nacional de Saúde e aos responsáveis, que a deliberação, acompanhada do Relatório e do Voto que a fundamenta, está disponível para a consulta no endereço www.tcu.gov.br/acordaos, além de esclarecer que, caso requerido, o TCU poderá fornecer, sem custos, as correspondentes cópias, de forma impressa; e
	i) informar à Procuradoria da República no Distrito Federal que, nos termos do parágrafo único do art. 62 da Resolução TCU 259/2014, os procuradores e membros do Ministério Público credenciados nesta Corte podem acessar os presentes autos de forma eletrônica e automática, ressalvados apenas os casos de eventuais peças classificadas como sigilosas, as quais requerem solicitação formal.
3.	O Ministério Público junto ao TCU, neste ato representado pela Procuradora-Geral, Dra. Cristina Machado da Costa e Silva, trouxe aos autos a análise da prescrição das pretensões ressarcitória e punitiva, à luz da Resolução TCU 344/2022, conforme manifestação a seguir transcrita (peça 81) :
Trata-se de Tomada de Contas Especial instaurada pelo Fundo Nacional de Saúde/Ministério da Saúde (FNS/MS) em razão de irregularidades identificadas pelo Departamento Nacional de Auditoria do SUS (Denasus) na execução do Programa Farmácia Popular do Brasil - Aqui Tem Farmácia Popular pela Drogaria e Perfumaria Rela Ltda., no período de março/2014 a maio/2015.
2.	Devidamente citado, o Senhor Thiago Messias Mascarenhas Silva, sócio administrador do estabelecimento comercial, alegou ilegitimidade passiva e requereu o afastamento de sua responsabilidade pelos prejuízos apurados, uma vez que, acometido de doença grave, vendeu a farmácia em junho/2014 para os Senhores Panaim Pereira Souza e Jhon Lennon Alves Dias.
3.	Endossamos a conclusão da Secex-TCE de que, embora verossímil, a negociação alegada pelo responsável não restou devidamente evidenciada. A alteração do contrato social da farmácia foi assinada apenas pelos vendedores, mas não pelo comprador, Senhor Jhon Lennon Alves Dias. Ademais, a despeito de ele ter comprovado a transferência de valores para o Senhor Panaim Pereira Souza, não há nenhum documento que comprove a relação disso com a venda do estabelecimento. Por fim, o fato de o Senhor Thiago Messias Mascarenhas Silva ter sido responsável técnico da Drogaria Real apenas no período de 20/3 a 20/8/2014, consoante atestado emitido pelo Conselho Regional de Farmácia do DF (peça 70) , não se presta para afastar sua responsabilidade nestes autos, a qual deflui de sua condição de sócio administrador da empresa.
4.	Isso posto, faz-se necessário complementar a análise oferecida pela Unidade Técnica acerca da prescrição, baseada nas teses da imprescritibilidade do dano e da prescritibilidade decenal da pretensão punitiva, tendo em vista a relevante alteração de entendimento do Supremo Tribunal Federal sobre a matéria, notadamente mediante os julgamentos do Recurso Extraordinário 636.886 da Ação Declaratória de Inconstitucionalidade n.º 5509. No RE 636.886, a Suprema Corte firmou a tese, com repercussão geral, de que "é prescritível a pretensão de ressarcimento ao erário fundada em decisão de Tribunal de Contas, e na ADI n.º 5509, teceu considerações sobre a aplicação por analogia do regime prescricional estabelecido na Lei n.º 9.873/1999 aos processos de controle externo.
5.	Em linha com a novel jurisprudência do STF, a Corte de Contas editou a Resolução-TCU n.º 344/2022 para regulamentar a prescrição nos processos de controle externo, a qual se aplica no presente caso, tendo em vista o disposto no art. 18 do referido normativo.
6.	Consoante disposto no art. 4.º, inciso IV, da referida Resolução, inicia-se a contagem da prescrição em 2/9/2016, data em que o Denasus concluiu o Relatório de Auditoria n.º 16890, que constatou a ocorrência das irregularidades que fundamentaram a instauração desta TCE (peça 11, p. 3) .
7.	Com base no art. 5.º do normativo, especificamente seus incisos I e II e §§ 1.º e 2.º, a prescrição foi interrompida nas seguintes oportunidades:
	- notificação do responsável pelo Denasus em 4/8/2016 (peça 7, p. 3) e pelo FNS/MS em 8/5/2017, 20/6/2017 (peça 7, pp. 8 e 11) e 28/2/2018 (peça 1, p. 9) ;
	- autuação de TCE pelo FNS em 14/5/2018, que culminou no relatório de TCE n.º 041/2018, de 21/5/2018 (peça 13) ;
	- citação do Senhor Thiago Messias Mascarenhas Silva no âmbito desta TCE, efetivada em 27/3/2020 (peças 25 e 26) , atendida em junho/2020 (peças 33 a 41) ;
	- oitivas e diligências realizadas pela Secex-TCE entre agosto/2020 e abril/2021, no intuito de sanear os autos (peças 53 a 64) ;
	- instrução de mérito concluída em 30/6/2022 pela Secex-TCE (peças 77 a 79) , após análise de alegações complementares de defesa, apresentadas pelo responsável em fevereiro/2022 (peças 69 a 73) .
8.	Destarte, evidenciada a prática de atos processuais interruptivos da prescrição em intervalos inferiores aos prazos de cinco e três anos estipulados nos arts. 2.º e 8.º da Resolução 344/2022, conclui-se pela não ocorrência da prescrição das pretensões reparatória e punitiva no presente caso.
9.	Feitas essas considerações, esta representante do Ministério Público manifesta-se de acordo com a proposta alvitrada pela Secex-TCE às peças 77-79, no sentido de se rejeitar as alegações de defesa apresentadas pelo Senhor Thiago Messias Mascarenhas Silva e julgar irregulares suas contas, condenando-o a restituir aos cofres do FNS a importância devida, com os acréscimos pertinentes de atualização monetária e juros de mora, e aplicando-lhe multa com fulcro no art. 57 da Lei n.º 8.443/1992.
	É o relatório.

Raphael de Sousa Oliveira (OAB/DF 36.370), Kelly Mariany dos Santos (OAB/DF 38.043 e OAB/GO 37.736-A) e Victor Hugo de O. Abreu (OAB/DF 38.279 e OAB/GO 37.735-A).

Procuradora-Geral Cristina Machado da Costa e Silva.

TOMADA DE CONTAS ESPECIAL. PROGRAMA FARMÁCIA POPULAR. IRREGULARIDADES NA APLICAÇÃO DOS RECURSOS DO PROGRAMA. RESPONSABILIZAÇÃO DA EMPRESA E DE SEUS DIRIGENTES. PRESCRIÇÃO NÃO CARACTERIZADA. IRREGULARIDADE DAS CONTAS DOS RESPONSÁVEIS, COM CONDENAÇÃO EM DÉBITO E APLICAÇÃO DE MULTA.

TOMADA DE CONTAS ESPECIAL (TCE)

Unidade de Auditoria Especializada em Tomada de Contas Especial (AudTCE).

A presente tomada de contas especial (TCE) foi originalmente instaurada em desfavor da Drogaria e Perfumaria Real Ltda. (CNPJ 17.987.042/0001-60) , solidariamente com os Srs. Thiago Messias Mascarenhas Silva (CPF 041.984.543-70) e Maíra Mascarenhas Silva (CPF 045.017.831-50) , na condição de sócios da referida sociedade empresária, em razão da aplicação irregular dos recursos do Sistema Único de Saúde (SUS) no âmbito do Programa Farmácia Popular do Brasil - Aqui Tem Farmácia Popular (PFPB) , no período de março/2014 a maio/2015.
As irregularidades na execução do programa, pelo referido estabelecimento comercial, foram constatadas em auditoria do Denasus, que apontou prejuízo no valor histórico de R$ 162.588,00, em razão dos seguintes fatos: (i) registro de dispensação de medicamentos sem notas fiscais que comprovem a aquisição; (ii) registro de dispensação de medicamentos em nome de pessoas falecidas; e (iii) falta de cupons vinculados e suas respectivas receitas e outras irregularidades apresentadas nestes documentos.
No âmbito deste Tribunal, a unidade de auditoria entendeu que a responsabilidade da Sra. Maíra Mascarenhas Silva deveria ser afastada, uma vez que não exercia funções de sóciaadministradora da empresa, motivo pelo qual deixou de proceder a sua citação e propôs sua exclusão da relação processual.
Instados os responsáveis a se pronunciar no processo (peças 25 e 29) , conforme avisos de recebimento acostados aos autos às peças 26 e 43, os responsáveis apresentaram suas alegações de defesa (peça 37) .
A unidade técnica propôs, em uníssono, o julgamento pela irregularidade das contas dos responsáveis, suas condenações no débito apurado e a aplicação de multa fundamentada no art. 57 da Lei 8.443/1992.
Tal proposta contou com a anuência do MPTCU, neste ato representado pela Procuradora-Geral, Dra. Cristina Machado da Costa e Silva (peça 81) , que trouxe aos autos a análise da prescrição das pretensões punitiva e ressarcitória à luz da Resolução TCU 344/2022.
Feito esse breve histórico, passo ao exame do mérito deste processo.
De início, destaco a inocorrência da prescrição no caso concreto.
As irregularidades tratadas nestes autos foram apuradas em fiscalização do Departamento Nacional de Auditoria do SUS (Denasus) e culminaram na emissão do relatório de auditoria pelo órgão de controle interno em 2/9/2016 (peça 11) .
A Resolução TCU 344/2022 dispôs, para as situações análogas às discutidas nestes autos, que o prazo de prescrição será contado da data do conhecimento da irregularidade ou do dano, quando constatados em fiscalização realizada pelo Tribunal, pelos órgãos de controle interno ou pelo próprio órgão ou entidade da Administração Pública onde ocorrer a irregularidade (art. 4º, inciso IV) .
Além disso, estabeleceu que a prescrição se interromperia pela notificação, oitiva, citação ou audiência do responsável, ou, ainda, por qualquer ato inequívoco de apuração dos fatos, inclusive aqueles praticados na fase interna da TCE.
No caso concreto, entendo não caracterizada a prescrição ressarcitória e punitiva, tendo em vista os seguintes marcos interruptivos, contados a partir da emissão do relatório de fiscalização do Denasus em 2/9/2016:
em 4/8/2016, notificação do responsável pelo Denasus (peça 7, p. 3) ;
em 8/5/2017, 20/6/2017 28/2/2018, notificação do responsável pelo FNS/MS (peça 7, pp. 8 e 11 e peça 1, p. 9) ;
em 14/5/2018, autuação de TCE pelo FNS;
em 27/3/2020, citação do responsável (peças 25 e 26) ;
entre agosto/2020 e abril/2021, realização de oitivas e diligências;
em 30/6/2022, conclusão da instrução de mérito (peças 77 a 79) ;
em fevereiro de 2022, nova instrução de mérito diante das alegações complementares de defesa (peças 69 e 73) ;
em 28/11/2022, manifestação do MPTCU (peça 81) .	
No mérito, acompanho as manifestações precedentes, cujas análises adoto como minhas razões de decidir. De fato, os responsáveis deixaram de trazer aos autos os documentos que comprovem a regular aplicação dos recursos em exame, justificando a irregularidade de suas contas e a condenação em débito ora sugerida.
Além disso, a ilegitimidade passiva do sócio-administrador Thiago Messias Mascarenhas Silva não restou demonstrada. Como evidenciado pela unidade de auditoria técnica, ainda que verossímeis as alegações por ele apresentadas, não há provas conclusivas de que tenha alienado a empresa antes da ocorrência dos fatos.
O documento de transferência da sociedade apresentado (peça 36) não se encontra assinado pelo sócio adquirente e não há evidências de registro de tal alteração na junta comercial correspondente.
Em consulta ao sistema CPF/CNPJ da Receita Federal, constatou-se que a empresa Drogaria e Perfumaria Real Ltda. (CNPJ 17.987.042/0001-60) está com sua situação cadastral 'Inapta' e que não houve alteração no quadro societário, continuando o Sr. Thiago Messias Mascarenhas Silva a ser qualificado como sócio-administrador da empresa (peça 44) .
A realização de diligências deste Tribunal com o objetivo de esclarecer a questão (peça 50) não atingiu o objetivo esperado.
Diante disso, concordo com a unidade de auditoria especializada de que não há nos autos elementos que possam afastar a responsabilidade do Sr. Thiago Silva, não sendo esta Corte de Contas juízo adequado para elucidar a questão intricada da propriedade da drogaria em questão e de seu afastamento da administração daquela sociedade empresarial. 
Este julgamento levará em conta os documentos válidos que indicam a propriedade questionada, utilizando-se, para tanto, do registro na junta comercial pertinente. 
	Diante do exposto, voto pela adoção da minuta de acórdão que ora trago ao exame deste colegiado.
TCU, Sala das Sessões, em 7 de fevereiro de 2023.
Ministro VITAL DO RÊGO 
Relator